【裁判字號】    89,上訴,3376
【裁判日期】    900719
【裁判案由】    偽造文書等
【裁判全文】
臺灣高等法院刑事判決                          八十九年度上訴字第三三七六號
    上  訴  人  臺灣臺北地方法院檢察署檢察官
    上  訴  人
    即  被  告  午○○
                未○○
                甲○○
    共      同
    選任辯護人  陳政峰
右上訴人因被告偽造文書等案件，不服臺灣臺北地方法院八十八年度訴字第九七四號
，中華民國八十九年八月三十日第一審判決（起訴案號：臺灣臺北地方法院檢察署八
十七年度偵字第二四七六五、二五○一四、二五三○一號，八十八年度偵字第七七五
○號；移送併案審理案號：八十八年度偵字第一一七五○號）提起上訴，本院判決如
左：
    主  文
原判決撤銷。
午○○、未○○、甲○○均無罪。
    理  由
一、公訴意旨略以：被告巳○○（按：現由原審通緝中）、甲○○夫婦與女兒午○○
    ，分別於民國八十四年二月間、八十六年七月間、八十七年七月間，如附表壹所
    示時間，召集民間互助會，推由巳○○擔任會首，並與未○○共四人輪流在台北
    市○○街卅一號前主持開標事宜，詎渠等竟意圖為自己之不法所有，而基於概括
    犯意之聯絡，自八十四年二月十五日起會後不詳時間起，連續於各互助會開標時
    ，在標單上偽填競標利息及被冒標人之姓名（經告訴人統計出之活會會員詳如附
    表貳，而詳細冒標日期及遭冒名之會員、標息因各會員已無記憶，午○○、未○○、甲○○等否認犯行，無從查證），並於開標時向會員偽稱係未到之會員委託
    渠等競標，並持前開偽造標單參與競標而得標，使不知情之會員己○○、乙○○
    、丙○、辰○○、癸○○、子○○、丑○○、丁○○○、戊○○○、卯○○○、
    庚○及壬○○及各該期活會會員不察而如數繳付會款，致生損害於前述活會會員
    ，總計詐得會款達新台幣（下同）三千三百零四萬八千六百三十七元（依卷附互
    助會單，歷次標息自一千八百元至四千一百元不等，則以平均標息二千九百五十
    元計算，詐得金額以最有利於四人之計算方式：一萬元減二千九百五十元乘以活
    會會員數乘以冒標數計算）。嗣於八十七年十一月十七日宣告停會，己○○、乙○○、丙○、辰○○、癸○○、子○○、丑○○、丁○○○、戊○○○、卯○○○、庚○及壬○○等多人互相核對後，發現多數會員均為活會，上述四人復避不
    見面，乃知受騙。因認被告午○○、未○○、甲○○與巳○○牽連共犯刑法第二
    百十六條、第二百十條之行使偽造私文書罪及第三百三十九條第一項之詐欺取財
    罪嫌。
二、上訴人即被告午○○、未○○、甲○○均堅詞否認有上開被訴之犯行，一致辯稱
    ：前開三組互助會均為巳○○所召組，從會員之召集到各期互助會之開標及通知
    、催收款事宜，亦係由其一人所處理，渠三人或各有自己之工作要忙或身體不佳
    ，根本未曾加以過問，雖然有部分會員指稱係將會款匯入午○○在誠泰銀行開設
    之帳戶，然上開戶頭向由巳○○所使用，況會員亦無法證明該等匯款確為繳納會
    款所用，午○○亦不曾幫忙巳○○制作會員名單，此外渠等從未到會員家中去收
    取過會款，僅有時因為會員到家裡來繳會錢，由於巳○○不在乃順手代收，此為
    人之常情，不能因此就說渠等有涉案，況渠等接過錢後也必定立刻放入巳○○慣
    常使用之抽屜內，再者參加之會員均屬午○○、未○○之父執輩，平常根本與渠
    等無交涉、亦不認識，告訴人等人所述均係故意誣陷等語。公訴人認上訴人等涉
    嫌犯罪，係以互助會會員即告訴人、證人等之指證及卷附之互助會單、匯款單、
    支票影本等件為據。
三、按民間互助會之法律關係，在民法於八十八年四月廿一日修正公布而增訂之合會
    一節自八十九年五月五日開始施行前，除有特別約定外，均認為僅係會首與會員
    訂立之契約，會員與會員間並無法律關係存在。已得標之會員（即死會），依據
    其與會首間之契約，無論何人得標，均有按期繳交會款之義務，故遇有會首涉嫌
    冒標會款之行為，其未得標之會員（即活會）所為之告訴，目的在於使被告即會
    首受刑事訴追，必其指訴無瑕疵且查與事實相符者，始得採為被告（即會首）斷
    罪之基礎，又如告訴人指訴有非會首之第三人參與共同犯罪（冒標）之情形，則
    就該第三人如何與會首為共同謀議或分擔一部犯罪實施之事實，應憑證據證明，
    此訴訟上之證明，倘尚存有合理性懷疑之存在而未達得確信其為真實之程度者，
    基於無罪推定之證據法則，即不能以推測或擬制之方法，遽為有罪之認定。卷查
    ，附表壹所示三組互助會，其會首均為巳○○，有各該互助會單可徵（見偵字第
    二四七六五號卷第一六至一八頁）。又會首巳○○於八十七年十一月十七日倒會
    潛逃，此經告訴人陳明，關於附表壹互助會遭冒標之情形，其計算方法則據告訴
    人委任之代理人具狀陳稱（見原審卷一第一○二頁至一○九頁）略以：編號一之
    互助會算至倒會時，尚有九會未開標，惟出面陳報之活會會員實際有四十六點五
    會，可知遭冒標三十七會；編號二之互助會算至倒會時，計開標九會，扣除甲○○二會及巳○○一會，至少尚有五名死會會員，惟均不能交待出該等死會會員名
    單，可見係被冒標，而巳○○亦承認過此係冒標；編號三之互助會算至倒會時，
    尚有六十八會未開標，惟出面陳報之活會會員實際有七十七會，再依該互助會單
    第五條所載「參加兩會以上之會員，欲標所參加之人數二分之一以上之會，請於
    本互助會標得會數（死會）已達三分之二以上之後，：」，可知在未陳報資料之
    會員仍有活會，依此計算，則尚有活會會員八十九會，至少遭冒標二十一會等語
    。至於互助會會員即告訴人或以證人身分等均為之供述，茲臚陳如次：
（一）證人寅○○於法務部調查局台北市調查處（下簡稱市調處）證稱：「我之所以
      參加巳○○之互助會，均係應巳○○、甲○○夫婦所分別邀請才參加，本人所
      應繳之會錢均係繳給巳○○、甲○○夫婦，有時是巳○○、甲○○分別到我家
      來收，在本人繳交會款時，巳○○、甲○○二人分別告知本人係辰○○等所標
      ，但事實上辰○○並未得標，在巳○○、甲○○等人潛逃（八十七年十一月十
      七日）前夕，甲○○於八十七年十一月十六日至本人住處收會錢」（見台北市
      調處筆錄第一頁正、背面）」、「我參加前述巳○○所組之三個互助會，其中
      初一、十五開標之互助會以寅○○名義參加二會，另外初十、二十五開標之互
      助會本人以劉清裕（二會）、劉惠敏、寅○○（二會）名義共參加五會，另每
      月五、二十日開標之互助會以寅○○名義參加乙會，本人：：未曾標得會款，
      在本人繳交初一、十五開標互助會會款時，巳○○曾數次向本人表示係辰○○
      所標」（見台北市調處筆錄第二四頁背面）」；檢察官偵查中證稱：「有時我
      去他家付（會款），有時他（指巳○○）來收，被告幾人都有收過」」、「被
      告幾人都有對我說何人標的」、「被告幾人都有（收會款）」、「我的會均活
      會，可是被告告訴陳麗華的先生說我的會均是死會，所以其他會員要收我的死
      會錢」（見偵二四七六五號卷第七一頁、第七○頁背面）」；在原審中證稱：
      「都是巳○○、甲○○二人找我參加的。但收錢的被告四人都有來收過。最後
      一次在八十七年十一月十六日是午○○來收的：，開標時我有去參加過幾次，
      巳○○有時會拿其他人的標單放進去，他說是別人請他幫忙標的：：，一般標
      單上只寫金額，因為都是自己過去的，就算幫別人寫，也是講一聲就可以了。
      開標時，大都是巳○○主持，但他二個女兒及太太都曾去過：」（見原審卷一
      第一六八頁）。
（二）證人林顏足在原審中證稱：「初十有三會都用我女兒林瑞齡名字參加；初五有
      二會，用我自己名字；初一、十五用我先生林清泉名字參加二會，全部是活會
      。都是巳○○夫婦向我招會。原則上是巳○○到家裡收錢，而甲○○及她二個
      女兒則是我拿錢過去時，由她們代收的。最後一次會錢是我拿過去，由甲○○
      收的。開標大都由巳○○處理：我曾問他女兒午○○會是誰標的，她還告訴我
      是廖珠鳳標的，後來我問廖珠鳳，她說她沒有標」（見原審卷一第一六九頁）
      。
（三）證人劉黃好於原審證稱「：是巳○○找我參加的。會錢有時是我拿去被告家，
      由甲○○或她女兒午○○收的錢，有時是巳○○親自到我家收錢。我曾去參加
      四次開標，都是巳○○主持，但有時他女兒午○○也在場：，開標情形是每人
      寫開標金額，現場開標。我曾看過巳○○自己拿了好幾張標單放進去：」（見
      原審卷一第二○三頁）。
（四）證人高祥官於原審證稱：「：這些會巳○○找我參加的，但被告四人都曾向我
      收過錢，有時是我拿到巳○○家裡，有時是在開標現場給錢，有時也會拿到他
      女兒的代書事務所去。開標時他二位女兒也曾在場，幫忙開標及收會錢」（見
      原審卷一第二○二頁）。
（五）證人楊葉清桂於原審證稱：「我參加初十、二十五的一會，初五、二十的一會
      ，都還是活會。是甲○○找我參加的。開標時我都沒去參加。會錢也是我自己
      拿去被告家，巳○○夫妻及午○○都曾收過我的會錢」（見原審卷一第二○三
      頁）。
（六）證人陳麗華於市調處證稱：「本人係應甲○○之邀請參加巳○○、甲○○夫婦
      所組之互助會，平日均是甲○○向本人收取會錢，當本人繳會錢時，甲○○數
      度向本人表示係寅○○所標，但事實上寅○○從未標會款，巳○○夫婦潛逃前
      夕，甲○○還至本人住處收取會錢後才潛逃」（見台北市調處筆錄第二頁背面
      ）」；檢察官偵查中證稱：「一、十五日我名字二會，另用我朋友名字黃弘相
      二會」、「會錢被告幾人都有收過，標到時他們也有告訴我何人標的」（見偵
      二四七六五號卷第七一頁背面）；於原審證稱：「：是巳○○、甲○○來招會
      的。被告四人都曾來我家收過會錢：最後一次會錢是甲○○來收錢，她也沒有
      說什麼」（見原審卷一第一六九頁）。
（七）證人賴小燕於市調處證稱：「本人係應巳○○所邀參加巳○○夫婦所組之互助
      會，共計參加十二會，平日均係由巳○○向本人收會錢，本人從未過問係何人
      標會款，所以巳○○、甲○○未告知本人係何人標得會款，在巳○○夫婦潛逃
      前夕，巳○○至本人商店收取會錢」（見台北市調處筆錄第三頁背面）；於原
      審證稱：「：會是巳○○找我參加。去看過開標一次，由巳○○主持：，會款
      也由巳○○來收的」（見原審卷二第五一頁）。
（八）證人吳黃阿甘於市調處證稱：「我以吳明雄名義參加巳○○夫婦所組互助會，
      本人係應巳○○、甲○○夫婦邀請參加，平日本人繳交會錢時均係由巳○○、
      金枝、未○○、午○○等人收取，巳○○、甲○○曾多次告知係寅○○、詹張
      新味等人所標，但事實上她們均未曾標會，在八十七年十一月間本人向巳○○
      、甲○○表示這次要標會，巳○○、甲○○二人竟騙稱無論如何這次將會把會
      收給本人，但於八十七年十一月十七日即潛逃無蹤」（見台北市調處筆錄第四
      頁背面）。
（九）證人黃林春蓮於市調處證稱：「本人係應巳○○所邀參加巳○○、甲○○、未
      ○○、午○○等人分別遊說參加互助會，本人係以先生名義壬○○參加，平日
      係由巳○○、甲○○、午○○、未○○等人收會錢，他們均曾分別告知互助會
      係「洛陽街」一帶會員標得但未告知確係何人標得。在她們潛逃前夕，巳○○
      至本人住處收會錢，當日巳○○指定要收現金」（見台北市調處筆錄第五頁背
      面）；於原審證稱：「：會錢我都一直繳到停會為止。當天及隔天十一月十六
      日巳○○還親自到我家來向我收錢：，我標會時才有去看開標，那一次他及他
      妻子、二個女兒都在場，會錢我都直接送到被告家：，他們四人都有收過我的
      錢」（見原審卷二第五○頁）。
（十）證人黃蕭秋菊於市調處證稱：「（妳是如何知道巳○○係冒用互助會會員名義
      冒標會款）當巳○○全家蓄意倒會潛逃無蹤後，大家都在找他們，在八十七年
      十一月二十二日（星期日）晚上巳○○曾打電話給本人：，巳○○在電話中告
      訴本人，渠所組之每月十、二十五日開標之互助會到該日已繳交三十三次，但
      是事實上繳交三十三次會款，表面上有參拾餘人投標會款，可是到目前真正投
      標取得會款之死會會員只有二人而已，其餘每次都是他冒用會員名義冒標會款
      自行花用」」、「：根據本人瞭解謝某所組初一、十五開標之互助會迄八十七
      年十一月十五日止僅剩八會即結束，但是尚有四十餘人尚未投標該會」（見台
      北市調處筆錄第十頁面）。
(十一)證人詹張新味於市調處證稱：「巳○○分別於八十四年二月十五日及八十六年
      七月二十五日，八十七年七月二十日及召集每會新台幣壹萬元之互助會三個，
      每個會會員約一○○人，期間巳○○先後冒用會員辰○○、丙○等人名義冒標
      會款挪給未○○、午○○、陳名俊等人使用」（見台北市調處筆錄第十一頁背
      面）；於原審證稱：「：以我先生詹正庸及朋友吳金釵、劉心玉、張美雲及我
      兒子詹富鈞名義參加：：，會錢都有拿到：，這些會是巳○○夫婦一同找我參
      加的。初十、二十五的會以張美雲及我先生名義參加八會，現全是活會，一樣
      是被告夫妻找我參加。初五、二十以詹富鈞、詹新年、張美雪、詹正庸名義參
      加，一共十會，其中張美雪的名字有誤載為陳美雪，這十會也全是活會。被告
      四人都曾到我家向我收過會錢，有時則是我拿到巳○○的店給他，他們四人也
      都曾經收過，會錢都以現金交付。會要到之前，我還拿錢到他家：」（見原審
      卷第二四四頁）。
(十二)證人盧楊美華於原審證稱：「（倒會前最後一次錢）是巳○○收的，但甲○○
      及未○○都在旁邊：」（見原審卷一第二○四頁）；證人董李芳香證稱：「（
      開標）只有寫金額而已：」、「是巳○○找我參加，開標時我沒看過他女兒及
      老婆：」（見原審卷二第五○頁）」；證人廖珠鳳證稱：「：會是巳○○找我
      去參加的。開標時被告四人都有主持過，或在場過。會錢有時送到他家，錢由
      巳○○收，但被告四人都有在場：」（見原審卷二第五○頁）」；證人謝陳雪
      玉證稱：「：巳○○及他老婆找我參加的。開標時由巳○○主持，不過甲○○
      也在場，送會錢去他家，由巳○○或甲○○收的，不過他二位女兒都有在場」
      （見原審卷二第五一頁）。
(十三)證人林阿梅於原審證稱：「我有參加初十、二十五開標的二會。我名字參加一
      會，一會以我女兒林莉莉名字參加，都是活會。這二會都是巳○○夫婦找我參
      加。這個會已經開了三十三次了，我也付了三十三次的會錢，每次都是我將會
      錢送到他家，本案的四個被告都曾收過我的錢。開標時我也曾經去過，有時是
      巳○○，有時是巳○○、午○○在場開標。投標時要寫標單，不過不用寫名字
      ，只要寫金額就可以」（見原審卷二第五頁）。
(十四)證人子○○、丑○○於原審證稱：「：我們以葉振明及李春菊的名字參加初一
      、十五的會共三會。全都是活會，一共交了九十二會的會錢了，每次都是用電
      匯給午○○：這個會是午○○招的，她說她在做代書，需要錢來做不動產買賣
      的資金周轉。開標時我們常看巳○○拿了一堆標單，我們開標時也不寫名字，
      每次他拿的標單標金都寫很高：」（見原審卷二第五頁）。
(十五)告訴人丙○於市調處陳稱：「：：我之所以參加巳○○、甲○○夫婦所組之互
      助會參會，是應巳○○、甲○○夫婦所分別邀請才參加，平日至本人住處收取
      會錢人員除了巳○○、甲○○夫婦外，本人繳交會款時，巳○○、甲○○確曾
      告知係寅○○、辰○○、乙○○等人標得會款，巳○○、甲○○等人潛逃前夕
      ，係由午○○本人到本人住處收取的」（見台北市調處筆錄第二頁正、背面）
      」、「本人確有參加巳○○所組之三個互助會，三個互助會以本人名義參加共
      計柒會，自始至終本人未曾標得會款，亦未曾投標，在繳交前述三個互助會會
      款時，巳○○曾多次告知本人係寅○○、辰○○、乙○○等人標得：」（見台
      北市調處卷第二六頁）」；於原審供稱：「我參加七會，初一的三會，其他的
      二組會各參加二會，都以我的名字參加，都還是活會：是巳○○及甲○○找我
      參加的。被告四人都曾來向我收錢，因他們都住在一起，有時則是我拿錢過去
      ：，開標都是我先生去，我沒有去過：，但我知道開標都是巳○○主持」（見
      原審卷第一六九頁）。其代理人張勝振於檢察官偵查中證稱：「：我全部均為
      活會，是巳○○夫妻來召會，我會錢親交給他們的女兒午○○或未○○（見偵
      二五○一四號卷第二一頁背面）。
(十六)告訴人黃文杏（以辰○○、章吉成名義參加互助會）於市調處陳稱：「本人參
      加以巳○○夫婦為會首之互助會三個會，每個會分別以先生辰○○、哥哥章吉
      成參加，巳○○夫婦於八十四年二月十五日起組一互助會，每會一萬元，每月
      初一、十五日各開標乙次，會員含巳○○共計一○○人，預訂八十八年四月一
      日結束：，以辰○○名義參加四會，另謝某於八十六年七月二十五日起組另一
      互助會，每會一萬元，每月初十、二十五各開標乙次，會員含巳○○共計一○○人：：以章吉成名義參加五會，謝某又於八十七年七月二十日起組另一互助
      會，每會一萬元，每月五、二十日各開標乙次，會員共九十五人，預訂九十一
      年六月二十日結束：以辰○○名義參加五會，本人僅在巳○○所組每月一、十
      五標會之互助會標得乙次，其他均未曾標會，不料巳○○竟向會員乙○○、寅
      ○○、蔡友諒（其妻卯○○○以蔡友諒名義參加互助會）等人多次稱係本人所
      得，另外在巳○○所組每月一、十五開標之互助會中，於八十六年底和八十七
      年年初巳○○曾告知係寅○○所標：」（見台北市調處卷第二三頁背面、第二
      四頁）」、檢察官偵查中供稱：「：是巳○○向我召的，我錢也是交給巳○○
      ，我每次去看開標，巳○○每次手上都拿一大把標簽都說人家託標：」（見偵
      二五○一四號卷第四五頁背面）；於原審證稱：「：：當初是巳○○夫婦找我
      參加的，會錢被告四人都曾去我家收過，我也有送到他家去。開標大都由巳○○主持，但其他三人也有主持過：：」（見原審卷一第一六九頁）。
(十七)告訴人辰○○於偵查中供稱：「：是巳○○來召，會錢是他的二個女兒來收」
      （見偵二五○一四號卷第二一頁背面）」、「會是我太太（黃文杏）參加的，
      已有八、九年，我們開票給巳○○付會款，甲○○及她女兒未來向我們收會錢
      」（見偵二五○一四號卷第四四頁背面）。
(十八)告訴人庚○於市調處供稱：「本人係應巳○○、甲○○、未○○、午○○等人
      分別遊說邀請參加互助會，共計參加十一會，平日係由巳○○、甲○○、未○○、午○○分別向本人收取會錢，收會錢時巳○○、甲○○、午○○均會分別
      告知本人係「洛陽街」那一帶會員標得會款，但不願明講何人所標，八十七年
      十二月十六日午○○打電話給本人，要本人儘速繳交會錢，隔日本人將會錢共
      計玖萬元餘元，交給午○○、未○○、甲○○三人清點，不料當日中午即潛逃
      無蹤」（見台北市調處筆錄第三頁背面、第四頁正面）」；檢察官偵查中陳稱
      ：「：會錢我拿去時他們姊妹均有代收過，召會是他們姊妹、夫妻均有來說過
      ：我共有十一會，我去標會時是白紙寫姓名及利息，會單是未○○姊妹製作的
      」（見偵七七五○號卷第二一頁）。
(十九)告訴人乙○○於市調處供稱：「：本人參加巳○○甲○○夫婦所組之互助會係
      分別應巳○○、甲○○、午○○所邀請參加，平日均係由巳○○、甲○○、午
      ○○向本人收取會錢，當本人繳錢時，他們均曾分別告知係章志成等人所標得
      ，在他們潛逃前夕，係午○○至至本人住處收會錢」（見台北市調處筆錄第五
      頁正面）」、「本人參加以巳○○所組每月十、二十五日開標之互助會，以本
      人名義參加了二會：：未曾標得該會款，本人在八十六年間，八十七年間在繳
      交會款時，巳○○曾告知本人係章吉成所標得，但章吉成迄今尚未標得：」（
      見台北市調處卷第二五頁）」；檢察官偵查中陳稱：「（為何告被告女兒（指
      未○○、午○○）？）因被告巳○○不認識字，他的會均是他女兒在弄，但他
      女兒也跑掉了」、「會首是巳○○，但會單是他女兒午○○寫的」（見偵二四
      七六五號卷第一五頁、第二七頁背面）」、「：會首是巳○○，會錢是甲○○
      、巳○○在收，有時他女兒也會代收，開標是巳○○在主持（見偵二五○一四
      號卷第四四頁背面）；於原審供稱：「我參加八十六年七月二十五日起的會。
      八十七年十一月十五日停標，但那一次還有開標：在十五日給會錢，當晚給會
      錢，當晚就發現多給一千元，打電話給巳○○，他說才一千元為何討那麼快。
      我在十五日晚上就去找他要回一千元：：當時未○○在場，現場東西很亂，好
      像搬家的樣子，未○○當時眼睛很大，很慌張的樣子，沒想到隔天他們就真的
      搬走了：：」（見原審卷一第九二頁背面）。
(二十)告訴人壬○○於偵查中供稱：「我三個不同的會共七會，只標一會：，會錢我
      太太拿去，他們三人均有收過，是巳○○夫妻來召：每次何人標走是打電話我
      太太接的，我不太清楚」（見偵七七五○號卷第二○頁背面、第二一頁）。
(二一)告訴人卯○○○於市調處供稱：「本人以先生之名蔡友諒名義參加巳○○所組
      之三個互助會，其中每月一、十五日開標之互助會參加四會，每月十、二十五
      日開標之互助會參加四會，每月五、二十日開標之互助會參加二會，本人僅在
      每月一、十五日開標之互助會標得會款二次，其餘均未標過，在本人繳交前三
      個互助會時，巳○○曾多次告知本人係丙○、辰○○等人標得，但事後才知丙○、辰○○等人並未標得該會款：」（見台北市調處卷第二五頁）」；檢察官
      偵查中陳稱：「：我沒去（標會）時，他們父女三人會打電話通知，會錢都是
      我或我先生拿去他家，看誰在就由何人收」（見偵七七五○號卷第二○頁背面
      ）。
(二二)告訴人己○○於偵查中供稱：「八十七年十一月十八日開始停會，被告人也跑
      了」、「是被告自己說的，但我不知他偷標何人的」、「（經過？）他們偷標
      會。巳○○在八十四年二月十五日、八十六年七月二十五日、八十七年七月二
      十日分別成立互助會，並擔任會首。到八十七年十一月十五日我們發現他有偷
      標第一個會被害人不知，因為尚剩九會，便結束，但卻二十幾人未得標。第二
      個會，已進行三十三次，也被他偷三十次，第三個會，有無偷標，我不確定」
      、「（本件與他女兒何關係？）因為他女兒是代書，他偷標的錢，交給他女兒
      處理」（見偵二四七六五號卷第十四頁、第二頁背面）」「是巳○○找我入會
      ，會錢有時交巳○○本人，有時是交午○○，開標時我均未去過，巳○○來收
      錢時就告知標多少，我就拿錢給他，也沒問他何人標的」（見偵二五○一四號
      卷第四四頁背面）。
(二三)告訴人丑○○於偵查中陳稱：「會是午○○召的，有時是巳○○出來標的，錢
      是匯到午○○的會（戶）頭，八十七年十一月十五日日標會，八十七年十一月
      十六日午○○就將戶口遷移顯然要騙我們」（見偵二四七六五號卷第二七頁背
      面）、「：巳○○說錢均交給午○○處理，因他女兒是代書，她會負責」（見
      偵二五○一四號卷第四五頁背面）。
(二四)告訴人癸○○於偵查中供稱：「：：會錢有的是巳○○，有時是他女兒來收」
      、「：：我去看開標時都是巳○○在主持，有好（幾）次我去參加開標時，他
      就說有好幾人託他標，每次開標出來都是那些沒有去的人標到，我會錢有時交
      甲○○：我的部分均為活會，八十七年十一月十日巳○○戶頭已沒錢，他故意
      開十一月十三日的票給得標人且該日是星期五，周休二日的下午，得標人根本
      無法向銀行提示，得標的人無法知道被告銀行帳戶已沒錢且我交給他的會錢是
      八十七年十一月十五日到期的票，事後查證被告也提領一空」（見偵二五○一
      四號卷第二一頁背面、第四四頁背面、第四五頁）；原審陳稱：「：：我曾去
      看過幾次開標，都是巳○○主持開標，其他被告有無在場我不記得，但會錢送
      去被告家時，除未○○外，其他三人都曾收過會錢」（見原審卷一第二○三頁
      ）。
(二五)告訴人子○○於偵查中陳稱：「：：我參加他們八十四年二月十五日起的會，
      每月一日、十五日各標一次每會一萬元共一○一會，已標了九十三會，是午○○來召會，我們電匯至她帳戶，但會頭是寫巳○○，八十七年十一月十七日就
      倒，我們十一日、十五日還匯錢給他，我有二會，我太太丑○○有一會，計三
      會共付了二七六萬元，我們均是活會：：」（見偵二五三○一號卷第二三頁正
      、背面）」、「：：是午○○向我召的，我的會錢都是匯入午○○的戶頭，開
      標是巳○○在主持：是午○○要我們將會錢匯入他的帳戶：：」（見偵二五○
      一四號卷第四五頁）；於原審供稱：「八十四二月十五日招的會，預定在八十
      八年在三月十五日結束，已標了九十二會。會頭就跑掉。冒標了三、四十會。
      每次都在洛陽街開標。巳○○不識字，所以都由代書午○○設計的，因為整件
      事由午○○處理，以便她可以把錢用到代書業務上：：」（見原審卷一第九二
      頁）。
(二六)告訴人林顏素真於偵查中供稱：「我也同樣有一會，另參加八十六年七月二十
      五日起的每會一萬元計一○一會已了三十幾會，我各參加一會均為活會，也是
      午○○來召，我們也是用電匯，會頭是寫巳○○」（見偵二五三○一號卷第二
      三背面）。
(二七)告訴人戊○○○於偵查中陳稱：「我參加八十四年二月十五日的會，另八十七
      年七月二十日的會我兩會用我先生陳其德的名義參加，前面是一會，後面的參
      加三會，每會各一萬元，我均為活會，也是午○○來召，會頭是巳○○，我會
      錢直接交給巳○○：：」（見偵二五三○一號卷第二三背面、第二四頁）」、
      「是巳○○找我的，我都付現金，會錢有時巳○○，有時甲○○收」（見偵二
      五○一四號卷第四五頁背面）。
(二八)告訴人陳李梅香、林顏素真、丑○○、子○○於偵查中均稱：「：：會每次在
      洛陽街三一號高成貴商店門前開標，他們父女輪流主持，每次先發白紙給我們
      ，要我們寫上名字及利息，但每次開標時他們手上常拿著許多張標單說是人家
      寫好託標的，所以我們常常標不到」」、「（他們父女有無住一起）有，住萬
      大路的地址：」（見偵二五三○一號卷第二四頁）。
四、茲綜合上開互助會員即告訴人、證人等之陳述，關於互助會之召集或開標、會款
    之收取及冒標會款之流向等情，雖有會員或陳稱係巳○○、甲○○，或稱是午○○，或稱係巳○○與甲○○、未○○、午○○等人所召集、主持開標；會款則或
    稱巳○○及被告三人均有收取，或稱匯款至午○○帳戶，冒標所得會款或稱巳○○向其坦承私自花用，或稱交由職司代書之午○○使用等等，不一而足。經查：
（一）附表壹之三組互助會，會首俱為巳○○，已如前述。而巳○○在鄰里間召集民
      間互助會已有十餘年之久，除據被告等人陳明外，並經證人辰○○（見偵字第
      二五○一四號卷第四四背面）、黃蕭秋菊證實（見本院卷第一一三頁。黃蕭秋
      菊另證稱巳○○此次倒會，伊亦被倒數百萬元）。被告甲○○為巳○○之妻，
      午○○、未○○為其女兒，則被告等三人果有告訴人等所稱邀請參加以巳○○
      擔任會首之互助會成員、填寫互助會單，甚至有主持開標、收取會員繳交之會
      款等情形，依巳○○召集互助會之年代甚長觀之，應僅止於家庭成員間就會首
      巳○○有關互助會務為代理而已，此種代理情形乃屬情理範圍之中，縱認巳○○確有冒標互助會款情事，除非查有積極證據足以證明被告等確屬知情參與，
      否則徒憑上開家庭成員就互助會務所為之代理，尚不足以遽為被告等有與巳○○共謀冒標會款之不利證據。
（二）告訴人等係主張被告等與巳○○共同以冒用會員名義盜標會款，並依其會員間
      相互核對之結果，據以推算出被冒標之會員人數如前述。按已得標之會員（死
      會），依據其與會首間之契約，無論何人得標（包括冒標），均有按期繳交會
      款之義務，前已述及。則告訴人等所自己推算出來之被冒標會員（即活會）有
      無實際已是死會會員而為圖規避繳納會款故為謊稱之情形，已非無疑（此部分
      因會首巳○○已逃匿，被告等復否認知情參與，故無從查證釐清）。
（三）依市調處調查筆錄記載，寅○○稱「巳○○曾數次向本人表示係辰○○所標」
      ；陳麗華稱「甲○○數度向本人表示是寅○○所標」；賴小燕稱「巳○○、甲○○未告知本人係何人標得會款」；吳黃阿甘稱「巳○○、甲○○曾多次告知
      係寅○○、詹張新味等人所標」；黃林春蓮稱「巳○○、甲○○、午○○、未
      ○○他們均分別告知互助會係洛陽街一代會員標得，但未告知確係何人標得」
      ；丙○稱「巳○○、甲○○曾告知係寅○○、辰○○、乙○○等人標得會款」
      ；黃文杏稱「巳○○所組每月一、十五標會之互助會，巳○○向乙○○、寅○○、蔡友諒等人多次稱係本人所得（標）：八十六年底和八十七年初巳○○告
      知係寅○○所標」；庚○稱「收會錢時巳○○、甲○○、午○○均會分別告知
      本人係洛陽街那一帶會員標得會款，但不願明講何人所標」；乙○○稱「平日
      由巳○○、甲○○、午○○向本人收會款時，均會分別告知係章志成等人所標
      得」；卯○○○稱「巳○○曾多次告知本人係丙○、辰○○等人得標」等情，
      雖均或指巳○○、或巳○○、甲○○夫婦、或巳○○及被告等有告知何人得標
      ，該人實未標得會款云云（寅○○等人除在市調處有此供述外，自檢察官偵查
      以迄原審則均未曾再提及上情）。但依告訴人等所指前揭遭冒標之會員，除於
      收會款時未明確告知何人得標無從認定有無冒標外，渠等所稱依巳○○或被告
      等所告知，遭冒標之會員僅辰○○、寅○○、詹張新味、乙○○、黃文杏、章
      志成、丙○等人而已，依此情形，已與告訴人等所自行推算被冒標之會員不盡
      相符。
（四）關於附表壹所示三組互助會如何有起訴書所稱之冒標情形，據寅○○在原審稱
      「開標時去參加過幾次，巳○○有時會拿其他人的標單放進去，說是別人請他
      幫忙標的」；劉黃好於原審稱「我曾看過巳○○自己拿了好幾張標單放進去」
      ；黃蕭秋菊於市調處稱「巳○○在電話中告訴本人，渠所組每月十、二十五日
      開標之互助會，真正投標取得會款之死會只有兩人而已，其餘每次都是他冒標
      會款自行花用」；詹張新味在市調處稱「（三個互助會）期間都是巳○○先後
      冒用會員辰○○、丙○等人名義冒標會款挪給未○○、午○○、陳名俊等人使
      用」；黃文杏在偵查中稱「我每次去看開標，巳○○手上都拿一大把標簽都說
      人家託標」；癸○○於偵查中稱「我去看開標時都是巳○○在主持，有好幾次
      我去參加開標時，他就說幾人託他標，每次開標出來都是那些沒去的人標到」
      ；陳李梅香、林顏素真、丑○○、子○○在偵查中稱「他門父女輪流主持開標
      ，但每次開標時他們手上都拿許多張標單說是人家寫好託標的」；丑○○、子
  ○○於原審稱「開標時我們常看巳○○拿了一堆標單，：每次他拿的標單標金
      都寫很高」。除陳李梅香、林顏素真、丑○○、子○○在偵查中泛稱「每次開
      標時他們手上都拿許多張標單」，核其陳述略嫌籠統，丑○○、子○○在原審
      已改稱「巳○○手拿一堆標單」外，其餘所見均稱係巳○○持所謂受他人委託
      代標之標單投標。於此情形，充其量只能說明巳○○有冒標情事，尚不足以作
      為被告等有與巳○○共同冒標會款之證據。
（五）告訴人等另稱有會員將會款匯入被告午○○誠泰銀行（原台北市第九信用合作
      社）西門分行帳戶，提出匯款單為憑（見二五三○一號偵查卷第六頁以下），
      冒標所得款項均交給擔任代書之午○○使用云云。卷查，被告午○○固有於八
      十四年一月二十八日在誠泰銀行西門分行開立「000--00--000000
      --0」帳號之活儲帳戶無訛，惟據辯稱上開帳戶係為應其父巳○○出賣萬大路
      房地給辛○○，辛○○依約支付同一銀行之支票作為價金俾憑提兌領款之用，
      伊不知其父之後有無交待會員匯款至該帳戶。經查，前開帳戶自開戶以迄於八
      十七年十二月二十一日結算時，以「電匯」方式匯入款項者僅二十六筆，每筆
      金額約在一萬餘元，有誠泰銀行存摺存款對帳單可徵（見原審卷一第十七至三
      十五頁）。如此匯入互助會款之方式，與會首親自收取並無異致，自亦應認為
      屬其家庭成員間之代收會款。被告午○○雖任職代書，惟告訴人等所稱冒標款
      項交午○○使用乙情，依卷存資料並無任何證據可資佐證，自難採為被告不利
      之認定。
五、綜據上述，本件因會首巳○○未到案，致使相關之冒標日期、標息、遭冒標之會
    員等情均難以查證，惟共同被告巳○○除召集互助會外，並曾領用上開原台北市
    第九信用合作社雙園分社第000000000帳號支票簽發使用，並持以向詹
    張新味借貸款項，屆期不獲兌現，此不惟據證人詹張新味證稱屬實，並有支票及
    退票理由單影多紙可證（見台北市調處卷第十一頁至二十頁），足徵巳○○有其
    自己之金錢經濟活動，亦適足佐證被告等所辯附表壹之互助會如有冒標情事係巳
    ○○個人所為，尚非全然無據。被告等雖係會首巳○○之家屬，但依上開調查證
    據所得，尚無從確信被告等有參與共同冒標之跡証，而達到不致於有所懷疑之真
    實程度，基於罪疑唯輕及無罪推定之證據法則，應為被告等有利之認定，此外，
    復查無其他具體證據足資證明被告等有如公訴意旨所指犯行，自屬不能證明被告
    等犯罪。原審不察，遽為被告等有罪之判決，即有未合。檢察官依告訴人之請求
    ，上訴意旨略稱：原審量刑過輕，且未依偽造私文書罪判刑，均有未洽等語，雖
    非可採，被告等上訴，據以指摘原判決不當，則為有理由，應予撤銷改判，而諭
    知被告等均為無罪之判決。
六、檢察官移送原審併案審理之八十八年度偵字第一一七五○八號案件，與起訴部分
    之事實同一，併予敘明。
據上論斷，應依刑事訴訟法第三百六十九條第一項前段、第三百六十四條、第三百零
一條第一項，判決如主文。
本案經檢察官吳國南到庭執行職務。
中      華      民      國    九十      年      七      月     十九     日
                              臺灣高等法院刑事第二十三庭
                                  審判長法  官  黃  瑞  華
                                        法  官  宋      祺
                                        法  官  吳      燦
右正本證明與原本無異。
如不服本判決應於收受送達後十日內向本院提出上訴書狀，其未敘述上訴之理由者並
得於提起上訴後十日內向本院補提理由書（均須按他造當事人之人數附繕本）。
                                        書記官  陳  靜  姿
中      華      民      國    九十      年      七      月    二十三    日


司法院資訊處製作；財團法人民間司法改革基金會備份。
